ACORDAO-COMPLETO-2388354

ACÓRDÃO 488/2020 ATA 1/2020 - PRIMEIRA CÂMARA

VISTOS, relatados e discutidos estes autos de embargos de declaração opostos por Jozé Tomas do Nascimento, diretor financeiro da Federação das Associações Comerciais e Industriais do DF (Faci/DF) , em face do Acórdão 13335/2019-TCU-Primeira Câmara;
ACORDAM os ministros do Tribunal de Contas da União, reunidos em sessão da 1ª Câmara, ante as razões expostas pelo relator, em:
9.1. conhecer dos embargos de declaração opostos pelo Sr. Jozé Tomas do Nascimento, com fulcro nos arts. 32 e 34 da Lei 8.443/1992, para, no mérito, rejeitá-los;
9.2. rejeitar o pedido de ingresso nos autos como parte interessada e amicus curiae da Associação Comercial e Industrial de São Sebastião/DF e outras que assinam o mesmo documento, com fundamento no art. 146 do RITCU;
9.3. dar ciência desta deliberação ao embargante, em seu endereço próprio, ao seu representante legal e à Associação Comercial e Industrial de São Sebastião/DF.

Embargos de declaração opostos em face de acórdão que não conheceu recurso de reconsideração contra decisão que julgou irregulares as contas do responsável, condenou-o em débito e aplicou-lhe multa.

Primeira Câmara

Serviço de Apoio às Micro e Pequenas Empresas do Distrito Federal.

3. Recorrente: Jozé Tomas do Nascimento (XXX.476.223-XX).

13.1. Ministros presentes: Walton Alencar Rodrigues (Presidente), Benjamin Zymler, Bruno Dantas e Vital do Rêgo (Relator).
13.2. Ministro-Substituto presente: Weder de Oliveira.

ACORDAO-COMPLETO-2406603

Acórdão de Relação 4930/2020 - Primeira Câmara

Acórdão de Relação

ACORDAO-COMPLETO-2435269

Acórdão 12523/2020 - Primeira Câmara

VITAL DO RÊGO

Ministro Vital do Rêgo.

Trata-se de embargos de declaração opostos por Jozé Tomas do Nascimento (peça 60) , diretor financeiro da Federação das Associações Comerciais e Industriais do DF (Faci/DF) , em face do Acórdão 13335/2019-TCU-Primeira Câmara, que não conheceu do seu recurso de reconsideração contra o Acórdão 3755/2019-TCU-Primeira Câmara, por ser intempestivo e não trazer fatos novos.
A condenação inicial se deu no âmbito da tomada de contas especial instaurada pelo Serviço de Apoio às Micro e Pequenas Empresas do Distrito Federal (Sebrae/DF) , em razão da impugnação parcial de despesas do Convênio de Cooperação Técnica e Financeira 9/2011 (peça 1, p. 129-141) , cujo objeto foi a implantação, no Distrito Federal, do "Projeto Piloto de Descentralização do Atendimento do Sistema Sebrae", por meio da instalação de vinte pontos de atendimento nas Regiões Administrativas do DF, até dezembro/2011.
Por meio do citado Acórdão 3755/2019-TCU-Primeira Câmara, este Tribunal julgou irregulares as contas do embargante e condenou-o, solidariamente com a Faci/DF, federação na qual era diretor financeiro, ao pagamento de parte do débito apurado, além de lhe ter aplicado a multa prevista no art. 57 da Lei 8.443/1992.
Nesta fase processual, o Sr. Jozé Tomas do Nascimento intenta demonstrar que seu recurso de reconsideração deve ser conhecido. Argumenta que no interregno da intimação e a interposição do citado recurso houve feriado nacional de Corpus Christi e que a data de sua intimação não foi a mesma do seu patrono, devendo o "prazo ser contato da intimação da parte interessada".
Alega que, como são vários os responsáveis e não havendo disposição diversa no RI-TCU, o prazo para interposição, segundo ele, deveria ser contato em dobro, consoante aplicação subsidiária do art. 229, Código de Processo Civil. Em sendo assim, seu recurso seria tempestivo.
O embargante acrescenta que o conhecimento do seu recurso não traria prejuízo às partes e ao processo, pois ele deve ser apreciado e julgado em conjunto com as peças dos outros dois recorrentes, no caso, a Faci/DF e o Sr. Jair José da Silveira Júnior.
Afirma que há superveniência de documentos novos, que teriam sido anexados ao seu recurso. Contudo, junto ao expediente, foi encaminhado tão somente o pedido de admissão como parte interessada e amicus curie de algumas entidades que integram o Faci/DF.
Ao fim, pede o acolhimento dos embargos de declaração, com efeitos infringentes, para considerar seu recurso de reconsideração tempestivo; solicita que seja sempre intimado pessoalmente dos atos do processo; e requer a concessão de prazo de trinta dias para a juntada de documentos supervenientes.
É o relatório.

Alexandre Garcia da Costa José Jorge (OAB/DF 14.428), representando Jozé Tomas do Nascimento.

Não atuou.

EMBARGOS DE DECLARAÇÃO. CONHECIMENTO. INEXISTÊNCIA DA OMISSÃO ALEGADA. REJEIÇÃO.

TOMADA DE CONTAS ESPECIAL (TCE)

não atuou.

Trata-se de embargos de declaração opostos por Jozé Tomas do Nascimento (peça 60) , diretor financeiro da Federação das Associações Comerciais e Industriais do DF (Faci/DF) , em face do Acórdão 13335/2019-TCU-Primeira Câmara, que não conheceu do seu recurso de reconsideração contra o Acórdão 3755/2019-TCU-Primeira Câmara, por ser intempestivo e não trazer fatos novos.
A condenação inicial se deu no âmbito da tomada de contas especial instaurada pelo Serviço de Apoio às Micro e Pequenas Empresas do Distrito Federal (Sebrae/DF) , em razão da impugnação parcial de despesas do Convênio de Cooperação Técnica e Financeira 9/2011 (peça 1, p. 129-141) , cujo objeto foi a implantação, no Distrito Federal, do "Projeto Piloto de Descentralização do Atendimento do Sistema Sebrae", por meio da instalação de vinte pontos de atendimento nas Regiões Administrativas do DF, até dezembro/2011.
A TCE apurou prejuízo ao Sebrae/DF, no valor histórico de R$ 176.500,00, oriundo da não comprovação da execução parcial do objeto do Convênio 009/2011, especificamente, em relação aos seguintes itens:
	Origem do Débito
	Valor (R$) 

	Item 1- Ausência de documentação comprobatória de pagamento de consultorias sem justificativas
	38.400,00

	Item 2- Ausência de documentação comprobatória de pagamento de locação de equipamentos e mobiliários sem contraprestação de serviços
	131.600,00

	Item 3- Ausência de documentação comprobatória de pagamento de consultorias, com rendimento da aplicação financeira, sem justificativa
	6.500,00

	Valor Total: 
	176.500,00

Por meio do citado Acórdão 3755/2019-TCU-Primeira Câmara, este Tribunal julgou irregulares as contas do embargante e condenou-o, solidariamente com a Faci/DF, federação na qual era diretor financeiro, ao pagamento de parte do débito apurado (R$ 131.600,00) , além de lhe ter aplicado a multa prevista no art. 57 da Lei 8.443/1992, no valor de R$ 100.000,00.
Nesta fase processual, o Sr. Jozé Tomas do Nascimento intenta demonstrar que seu recurso de reconsideração deve ser conhecido. Argumenta que, no interregno da intimação e a interposição do citado recurso, houve feriado nacional de Corpus Christi e que a data de sua intimação não foi a mesma do seu patrono, devendo o "prazo ser contato da intimação da parte interessada".
Alega que, como são vários os responsáveis e não havendo disposição diversa no RI/TCU, o prazo para interposição, segundo ele, deveria ser contato em dobro, consoante aplicação subsidiária do art. 229, Código de Processo Civil. Em sendo assim, seu recurso seria tempestivo.
O embargante acrescenta que o conhecimento do seu recurso não traria prejuízo às partes e ao processo, pois ele deve ser apreciado e julgado em conjunto com as peças dos outros dois recorrentes. Afirma que há superveniência de documentos novos, que teriam sido anexados ao seu recurso.
Ao fim, pede o acolhimento dos embargos de declaração, com efeitos infringentes, para considerar seu recurso de reconsideração tempestivo; solicita que seja sempre intimado pessoalmente dos atos do processo; e requer a concessão de prazo de trinta dias para a juntada de documentos supervenientes.
II
De início, conheço os presentes embargos de declaração, uma vez preenchidos os requisitos processuais aplicáveis à espécie recursal, nos termos dos arts. 32 e 34 da Lei 8443/1992 c/c o art. 287 do Regimento Interno do TCU. No mérito, proponho rejeitá-los, por inexistir obscuridade, omissão ou contradição a serem corrigidas.
Na peça recursal em análise, o Sr. Jozé Tomas do Nascimento busca apenas demonstrar que seu recurso de reconsideração foi tempestivo e deve, por isso, ser conhecido. Contudo, a contagem dos prazos, nos moldes do art. 183 do Regimento Interno do TCU (RITCU) , reforça a conclusão de que o recurso foi intempestivo. 
O embargante foi regularmente notificado do Acórdão 3755/2019-TCU-Primeira Câmara, por meio de seu advogado constituído nos autos, em 7/6/2019, conforme aviso de recebimento dos correios (peça 65) . Dessa feita, o prazo de quinze dias para a apresentação do recurso de reconsideração, definido no art. 33 da Lei 8443/1992, findou-se em 24/6/2019, enquanto seu recurso foi protocolado apenas em 27/6/2019.
O responsável alega que no prazo para a apresentação do recurso de reconsideração houve o feriado de Corpus Christi, o que de fato ocorreu. Aliás, justamente por esse motivo, o prazo para apresentação da peça recursal foi prorrogado para o primeiro dia útil imediato após o feriado, dia 24/6/2019 (art. 185, §2º, do RITCU) . Assim, a juntada do recurso de reconsideração em 27/6/2019 foi sim intempestiva.
Não lhe socorre o argumento de que sua ciência se deu em dia diferente da ciência do seu advogado. Isto porque, nos termos do art. 179, §7º, do RITCU, "quando a parte for representada por advogado, a comunicação deve ser dirigida ao representante legalmente constituído nos autos".
No caso, o Sr. Alexandre Garcia da Costa encontra-se habilitado nos autos desde 19/1/2016 para defender os interesses do embargante, podendo, inclusive, interpor recursos (peça 43) . Sua comunicação, portanto, foi perfeitamente válida.
Esclareço ainda que o Código de Processo Civil é aplicado nesta Corte de Contas apenas de maneira subsidiária, quando da lacuna de normas específicas do TCU. Nesses termos, foi publicada a Súmula 103 desta Corte:
Súmula TCU 103: "na falta de normas legais regimentais específicas, aplicam-se, analógica e subsidiariamente, no que couber, a juízo do Tribunal de Contas da União, as disposições do Código de Processo Civil".
No caso em análise, os prazos estão devidamente definidos na Lei Orgânica e no Regimento Interno do TCU, não sendo, portanto, aplicável o art. 229 do Código de Processo Civil.
Além disso, a simples alegação de que o conhecimento do seu recurso não traria prejuízo às partes e ao processo não é suficiente para alterar a decisão anterior, pois permanece intempestivo o expediente.
Por fim, embora o embargante alegue a superveniência de documentos novos, junto ao seu recurso foi encaminhada tão somente cópia do pedido de admissão como parte interessada e amicus curie de algumas entidades que integram o Faci/DF. Trata-se de cópia simples de peça já juntada aos autos que nada modifica o entendimento anterior (peça 96) .
A respeito do prazo solicitado para a apresentação de documentos supervenientes, informo que ele poderá fazê-lo em sede de recurso de revisão. Na presente fase processual, não há previsão de concessão de prazo para que sejam apresentados novos elementos.
Diante de tais razões, não vislumbro no acórdão recorrido quaisquer dispositivos que mereçam reparo e considero as alegações trazidas pelo embargante insuficientes para alterar o mérito do julgado anterior. A linha argumentativa evidencia o inconformismo do responsável com aquela deliberação e sua intenção de rediscutir o mérito do acórdão anterior, o que não se coaduna com a via estreita dos embargos declaratórios.
Por esses motivos, posiciono-me por conhecer os embargos de declaração, para, no mérito, negar-lhes provimento, mantendo inalteradas as disposições do acórdão aguerrido.
III
Passo a tratar do pedido de ingresso nos autos como parte interessada e amicus curiae da Associação Comercial e Industrial de São Sebastião/DF e outras que assinam o mesmo documento (peça 96) . Essas associações integram o Sistema Faci/DF e por esse motivo alegam ter interesse direto na apuração da verdade real.
Os peticionários argumentam que, "com a positivação e ampliação da atuação do amicus curiae no processo civil pelo NCPC, restou mais evidente para a doutrina a possibilidade de admissão de sua intervenção em âmbito administrativo, na medida em que o artigo 15 do CPC/15 prevê a aplicação subsidiária e supletiva de suas regras ao processo administrativo".
Mencionam que o processo administrativo frequentemente apresenta os requisitos necessários para a intervenção do amicus curiae, conforme indicado pelo art. 138 do CPC: relevância da matéria, especificidade do objeto da demanda ou repercussão social da controvérsia.
Ao fim, requerem sua admissão como parte interessada no feito, para ter acesso aos autos e seus andamentos e, bem assim, como amicus curiae para colaborar no deslinde da denúncia.
Observo no pedido em análise que as justificativas apresentadas para o requerimento não tratam especificamente do mérito deste processo. Referem-se a entendimentos relativos ao Novo Código de Processo Civil e aos processos administrativos, de modo geral. 
Portanto, considero não atendidos os requisitos constantes do art. 146 do RITCU, no sentido de que a habilitação de interessado em processo será efetivada mediante o deferimento, pelo relator, de pedido de ingresso formulado por escrito e devidamente fundamentado.
No caso em análise, além da ausência de fundamentação, não vislumbro a possibilidade de a decisão de mérito a ser proferida afetar de maneira direta e imediata direitos subjetivos dos peticionários. Não há, portanto, razão legítima para eles ingressarem no feito como interessados.
De outro lado, uma eventual contribuição para o deslinde da questão tratada nos autos, também não é razão suficiente para considerar as associações como partes interessadas ou amicus curiae. Se julgasse necessário, o Tribunal poderia, inclusive, diligenciá-las. Por essas razões, indefiro também o pedido alternativo de ingresso nos autos na qualidade de amicus curiae. 
Desse modo, entendo que a Associação Comercial e Industrial de São Sebastião/DF e os outros autores da peça 96 não podem ser admitidos nos autos seja como interessados ou amicus curiae.
	Diante do exposto, VOTO para que seja adotada a minuta de deliberação que ora trago ao exame deste Colegiado.
TCU, Sala das Sessões Ministro Luciano Brandão Alves de Souza, em 28 de janeiro de 2020.
Ministro VITAL DO RÊGO 
Relator